臺灣宜蘭地方法院民事判決　　　　　　　 93年度訴字第306號
原　　　告　丙○○
訴訟代理人　吳振東律師
被　　　告　乙○○
訴訟代理人　曾文杞律師
　　　　　　甲○○
上列當事人間分割共有物事件，本院於94年3月2日言詞辯論終結
，判決如下：
    主  文
准兩造共有坐落宜蘭縣宜蘭市○○段艮門小段一八一之三地號、
地目建、面積一一四平方公尺之土地予以變賣，所得價金，按原
告應有部分三分之二，被告應有部分三分之一比例分配之。
訴訟費用由被告負擔三分之一，餘由原告負擔。
    事實及理由
一、原告起訴主張：坐落宜蘭縣宜蘭市○○段艮門小段181-3 地
    號、地目建、面積114 平方公尺之土地（以下簡稱系爭土地
    ）為兩造所共有，原告應有部分為3 分之2 ，被告應有部分
    為3 分之1 。系爭土地上建有房屋，使兩造未能達成分割之
    協議，查系爭土地並無不能分割之約定或因使用目的而不能
    分割之情形，原物分割之方式既違反建築最小寬度之限制，
    爰依法請求以變價分割之方式訴請分割共有物等語。並聲明
    ：系爭土地准予分割。
二、被告則以：系爭土地使用分區為商業區，且面臨宜蘭縣宜蘭
    市○○路○ 段路寬為15公尺之馬路，依照宜蘭縣畸零地使用
    規則，其建築最小寬度為4 公尺，而系爭土地僅有面臨前述
    中山路3 段之馬路，後方並無通路，故分割方案應使兩造均
    得臨接該中山路3 段之馬路，然系爭土地面寬不足，如欲使
    兩造均分得系爭土地之一部，將違反前揭建築最小寬度之限
    制，故應採取變價分割方式予以分割等語。並聲明：原告之
    訴駁回。
三、兩造不爭執之事實：
（一）系爭土地為兩造所共有，原告之應有部分為3 分之2 ，被
      告之應有部分為3分之1。
（二）系爭土地面臨宜蘭市○○路○ 段馬路，該馬路路寬為15公
      尺。
（三）系爭土地土地使用分區為商業區。
四、得心證之理由：
本件分割共有物訴訟，屬於形成判決性質，本件爭點原僅在於應
採取何種分割方式較為妥適，然因兩造均同意系爭土地採取變價
分割之方式予以分割，故本件訴訟於兩造之間並無爭點可言，以
下僅就兩造所請求之變價分割方式是否可採予以說明：
（一）經查：系爭土地為被告等人所繼承之建物所占用，兩側均
      與其他建物以共同壁相連，面向宜蘭市○○路○ 段，周遭
      都為商家所利用。經測量結果，其面臨中山路3 段馬路一
      側之面寬為5.2 平方公尺，另一側為5 平方公尺。業經本
      院於93年12月9 日履勘現場並有履勘筆錄乙紙在卷可參，
      復經本院囑託宜蘭地政事務所人員實地測量後製有複丈成
      果圖乙份附卷可憑。
（二）系爭土地使用分區為商業區，面臨15公尺路寬之中山路3
      段馬路，其建築基地最小寬度應達4 公尺。為兩造所不爭
      執，並有宜蘭縣政府94年2 月2 日府建管字第0940011944
      號函及所附宜蘭縣畸零地使用規則第3 條規定在卷可參。
（三）系爭土地如按兩造應有部分之比例而為原物分割，無法使
      兩造所取得之土地均有通路可聯絡公路，且無法符合前述
      建築基地最小寬度達4 公尺之限制，將有礙其作為建築使
      用之目的，顯不適宜。故兩造請求依照民法第824 條第2
      項第2 款之變賣共有物以價金分配於各共有人之變價分割
      方式而分割系爭土地，實屬妥適。
五、綜上所述，兩造均主張系爭土地採取變價分割之方式予以分
    割，應屬可採。又分割共有物之訴，核其性質，兩造本可互
    換地位，原告提起訴訟於法雖屬有據，然被告之應訴乃法律
    規定所不得不然，其所為抗辯自為伸張或防衛權利所必要，
    故本件訴訟費用應由兩造依其應有部分之比例分擔始為公允
    ，爰諭知兩造訴訟費用負擔之比例如主文第2項所示。
六、訴訟費用負擔之依據：民事訴訟法第80條之1。
中　　華　　民　　國　　94　　年　　3 　　月　　9 　　日
                  臺灣宜蘭地方法院民事庭
                      法　官　林俊廷
正本與原本無異。
如對本判決上訴，須於判決送達後20日內向本院提出上訴狀 (須
附繕本)。
中　　華　　民　　國　　94　　年　　3 　　月　　10　　日
                      書記官　莊淑茹
